【裁判字號】    98,訴,550
【裁判日期】    981028
【裁判案由】    分割共有物
【裁判全文】
臺灣臺南地方法院民事判決               98年度訴字第550號
原      告  Ｂ○○
被      告  宙○○
訴訟代理人  黃○○
被      告  辰○○
被      告  辛○○
被      告  卯○○
被      告  庚○○
被      告  亥○○
被      告  壬○○
被      告  丁○○
被      告  丙○○
                        號
被      告  乙○○
被      告  申○○
被      告  甲○○
訴訟代理人  王黃玉霞
被      告  天○○
訴訟代理人  辰○○
被      告  Ａ○○
訴訟代理人  辰○○
被      告  未○○
被      告  巳○○
被      告  己○○○
                        弄20.
被      告  酉○○
                        弄2號.
被      告  午○○
                        弄2號.
被      告  丑○○
被      告  寅○○
被      告  子○○
被      告  戌○○
兼訴訟代理  癸○○
人
訴訟受告知  玄○○
人
訴訟受告知  地○○
人
訴訟受告知  宇○○
人
上列當事人間請求分割共有物事件，經本院於民國98年10月14日
言詞辯論終結，判決如下：
    主  文
兩造共有坐落臺南縣安定鄉○○段三二０五地號（地目建、面積
一二九０平方公尺）土地，准予分割如附圖所示：編號Ａ部分面
積一七六平方公尺分歸被告乙○○、丙○○、丁○○、壬○○、
亥○○按原應有部分比例保持共有；編號Ｂ部分面積四十四平方
公尺分歸被告子○○、寅○○、丑○○按原應有部分比例保持共
有；編號Ｃ部分面積二十二平方公尺分歸被告午○○、酉○○按
原應有部分比例保持共有；編號Ｄ部分面積一一七平方公尺分歸
被告宙○○所有；編號Ｅ部分面積六十六平方公尺分歸被告甲○○、申○○按原應有部分比例保持共有；編號Ｆ部分面積一一七
平方公尺分歸原告所有；編號Ｇ部分面積一一七平方公尺分歸被
告癸○○、戌○○按原應有部分比例保持共有；編號Ｈ部分面積
八十八平方公尺分歸被告辛○○所有；編號Ｉ部分面積八十八平
方公尺分歸被告庚○○、卯○○按原應有部分比例保持共有；編
號Ｊ部分面積四十四平方公尺分歸己○○○、巳○○按原應有部
分比例保持共有；編號Ｋ部分面積六十六平方公尺分歸被告未○○、Ａ○○、天○○按原應有部分比例保持共有；編號Ｌ部分面
積一一０平方公尺分歸被告辰○○所有；編號Ｍ部分面積二三五
平方公尺分歸兩造按原應有部分比例保持共有，並留供道路通行
使用。
訴訟費用由兩造依附表所示應有部分比例負擔。
    事實及理由
壹、程序方面：
一、按訴狀送達後，原告不得將原訴變更或追加他訴。但該訴訟
    標的對於數人必須合一確定時，追加其原非當事人之人為當
    事人者，不在此限，民事訴訟法第255條第1項第5款定有明
    文。而分割共有物為必要之共同訴訟，必須將全體共有人列
    為當事人始可。本件原告原列王金寶為被告，請求判決分割
    共有物，嗣於訴狀送達後發現王金寶早於本件起訴前即民國
    90年1月3日死亡，其繼承人為癸○○、戌○○、戊○○等3
    人，故追加癸○○、戌○○、戊○○為被告，並追加請求渠
    等應辦理繼承登記，並撤回對於王金寶之起訴，合於上開法
    律規定。惟嗣因癸○○、戌○○、戊○○為遺產分割，由癸○○、戌○○繼承取得王金寶所有之應有部分，且已辦妥繼
    承登記，是原告乃撤回上開繼承登記之請求，並撤回戊○○
    部分，而被告均未為異議，依上開規定，應予准許。
二、被告除宙○○、癸○○、戌○○外，其餘被告未於最後言詞
    辯論期日到場，核無民事訴訟法第386條所列各款情形，爰
    依原告之聲請，由其一造辯論而為判決。
貳、實體方面：
一、原告主張：坐落台南縣安定鄉○○段3205號土地（以下簡稱
    系爭土地）係兩造共有，各共有人持分如附表所示，而系爭
    土地並無法令規定或契約約定不可分割之情形，依民法第82
    3條第1項前段及第824條第1項第1款等規定，土地共有人於
    分割方法無從協議決定時，即得請求法院裁判分割共有土地
    。系爭共有土地共有人複雜且部分遷移不明，致無法協議分
    割成立，為此，爰依法提起本件訴訟。並聲明：求為判決坐
    落坐落臺南縣安定鄉○○段3205地號土地准予分割，分割方
    法如附圖所示。
二、被告宙○○、癸○○、戌○○均同意如附圖分割方案。
三、被告辰○○、天○○同意如附圖分割方案。
四、被告亥○○、申○○均稱：願將其持分賣給原告。
五、被告庚○○抗辯則以：希望被告庚○○、卯○○、辛○○分
    得位置相鄰，以利一併使用。
六、其餘被告未於言詞辯論期日到場，亦未提出書狀作何聲明或
    陳述。
七、按各共有人如非因物之使用目的不能分割或契約訂有不分割
    期限者，得隨時請求分割共有物。經查：系爭土地為兩造所
    共有，共有人各人之應有部分，詳如附表所示等情，有系爭
    土地登記謄本附卷可參，堪信為真實，而兩造並未定有不分
    割之特約，亦無因物之使用目的不能分割之情形，且前經本
    院新市簡易庭調解後，就分割之方法仍不能為一致之協議。
    從而，原告依上開法條之規定，請求分割系爭土地，洵屬有
    據，應予准許。
八、又按分割共有物，以消滅共有關係為目的，法院裁判分割共
    有土地時，除因該土地內部分土地之使用目的不能分割（如
    為道路）或部分共有人仍願維持其共有關係，或部分當事人
    因繼承關係須就分得之土地保持公同共有者外，應就該部分
    土地不予分割或准該部分共有人成立新共有關係外，應將土
    地分配於各共有人單獨所有（最高法院92年台上字第1534號
    、91年度台上字第407號判決意旨參照）。再按法院定共有
    物分割之方法，固可由法院自由裁量，惟應斟酌各共有人之
    意願、利害關係、共有物之性質、分割後之經濟效用及公共
    利益等為公平決定（最高法院81年度台上字第16號、89年度
    台上字第724號判決可資參照）。經查：系爭土地西北窄、
    東南寬，成不規則形，系爭土地西北鄰5. 5米至7.5米（含
    水溝）道路，南鄰2.8米至3.8米私設柏油道路，土地上有一
    臨時車棚和數棵果樹等情，業經本院於98年7月9日會同兩造
    及臺南縣佳里地政事務所測量人員至現場履勘，有勘驗測量
    筆錄、勘驗附圖及土地複丈成果圖在卷可稽（見本院卷第
    109頁至114頁、第206頁）。本院審酌被告辰○○、天○○
    所提出如附圖所示之分割方案係依系爭土地使用現狀所作規
    劃，並參考98年7月9日現場履勘時到場共有人之意見，並曾
    就部分共有人分割後保持共有之情況發文徵詢各共有人之意
    見，均未獲回覆，是本院審酌系爭土地之使用現況、經濟價
    值，認附圖方案尚可兼顧各共有人之意願、使用土地現況、
    分割後之經濟效益及公共利益，以此分割符合公平，故予採
    之。從而，原告本於共有人之資格，起訴請求就系爭土地予
    以分割，即屬正當，應予准許，本院因而准分割系爭土地如
    主文第1項所示。
九、本件雖准原告之請求，分割系爭土地，然分割方法係法院考
    量全體共有人之利益後，認被告主張如附圖所示之分割方案
    為可採，原告既為共有人之一，亦同受其利，若全由敗訴當
    事人負擔訴訟費用顯失公平，爰依民事訴訟法第80條之1規
    定，命勝訴之原告亦負擔部分之訴訟費用，併此敘明。
中    華    民    國    98    年    10    月    28    日
                  民事第三庭    法  官  蔡雅惠
以上正本係照原本作成。
如對本判決上訴，須於判決送達後20日內向本院提出上訴狀。
中    華    民    國    98    年    10    月    28    日
                                書記官  詹書瑋
┌─────────────────┐
│附表：安定鄉○○段3205地號        │
│      （面積1290平方公尺）        │
│                                  │
├──┬────┬─────────┤
│    │共有人姓│應有部分及訴訟費用│
│編號│名      │負擔之比例        │
│    │        │                  │
├──┼────┼─────────┤
│ 1  │宙○○  │9分之1            │
├──┼────┼─────────┤
│ 2  │辛○○  │12分之1           │
├──┼────┼─────────┤
│ 3  │庚○○  │24分之1           │
├──┼────┼─────────┤
│ 4  │天○○  │48分之1           │
├──┼────┼─────────┤
│ 5  │Ａ○○  │48分之1           │
├──┼────┼─────────┤
│ 6  │甲○○  │32分之1           │
├──┼────┼─────────┤
│ 7  │辰○○  │48分之5           │
├──┼────┼─────────┤
│ 8  │未○○  │48分之1           │
├──┼────┼─────────┤
│ 9  │乙○○  │30分之1           │
├──┼────┼─────────┤
│ 10 │亥○○  │30分之1           │
├──┼────┼─────────┤
│ 11 │壬○○  │30分之1           │
├──┼────┼─────────┤
│ 12 │丁○○  │30分之1           │
├──┼────┼─────────┤
│ 13 │丙○○  │30分之1           │
├──┼────┼─────────┤
│ 14 │巳○○  │48分之1           │
├──┼────┼─────────┤
│ 15 │酉○○  │96分之1           │
├──┼────┼─────────┤
│ 16 │午○○  │96分之1           │
├──┼────┼─────────┤
│ 17 │己○○○│48分之1           │
├──┼────┼─────────┤
│ 18 │申○○  │32分之1           │
├──┼────┼─────────┤
│ 19 │卯○○  │24分之1           │
├──┼────┼─────────┤
│ 20 │Ｂ○○  │9分之1            │
├──┼────┼─────────┤
│ 21 │丑○○  │144分之2          │
├──┼────┼─────────┤
│ 22 │寅○○  │144分之2          │
├──┼────┼─────────┤
│ 23 │子○○  │144分之2          │
├──┼────┼─────────┤
│ 24 │癸○○  │27分之2           │
├──┼────┼─────────┤
│ 25 │戌○○  │27分之1           │
└──┴────┴─────────┘


司法院資訊處製作；財團法人民間司法改革基金會備份。
